【裁判字號】    98,事聲,19
【裁判日期】    980622
【裁判案由】    聲明異議
【裁判全文】
臺灣嘉義地方法院民事裁定  98年度事聲字第19號
聲明異議人  乙○○
代  理  人  甲○○
上列聲明異議人就本院民事執行處97年度執字第6338號強制執行
事件司法事務官於民國98年4 月1 日所為裁定，聲明異議，本院
裁定如下：
    主  文
異議駁回。
    理  由
一、本院97年度執字第6338號債務執行事件，於民國97年10月1
    日拍賣債務人甲○○所有坐落嘉義市○○段0801地號土地（
    下稱系爭土地）所有權應有部分6 分之2 及其上同段00683
    建號建物、1876棟次建物（門牌號碼均為嘉義市湖子內186
    之10號），由案外人庚○○、丙○○拍定。嗣聲明異議人聲
    明優先承購，本院司法事務官以系爭土地原共有人方炎明已
    經死亡，其繼承人除聲明異議人外，尚有方童桃、方秀雲、
    方秀鳳、方次龍、方金葉、甲○○及方金美等7 人，其等尚
    未就方炎明所遺系爭土地所有權應有部分辦理繼承登記，依
    法，本件優先購買權為前揭繼承人全體公同共有，其權利之
    行使，應得全體公同共有人之同意，本件聲明異議人聲明優
    先購買（行使優先購買權）未得全體公同共有人之同意，其
    聲明優先承購即不生效力，爰駁回其優先購買之聲明。
二、異議意旨略以：本件係司法事務官通知優先購買，聲明異議
    人等亦配合司法事務官之要求提出戶籍謄本及繼承系統表，
    司法事務官要繼承人提供1 個人出來買，於是由聲明異議人
    出面購買而其他人則放棄優先購買權等語。
三、按「繼承人有數人時，在分割遺產前，各繼承人對於遺產全
    部為公同共有。」、「公同共有人權利義務，依公同共有關
    係所有規定之法律或契約定之。除前項之法律或契約另有規
    定外，公同共有物之處分，及其他權利之行使，應得公同共
    有人全體之同意。」民法第1151條、第828 條定有明文。經
    查系爭土地原共有人方炎明已於86年7 月16日死亡，其繼承
    人除聲明異議人外，尚有方童桃、方秀雲、方秀鳳、方次龍
    、方金葉、甲○○及方金美等7 人，且其等尚未就方炎明所
    遺系爭土地所有權應有部分為繼承登記等情，有系爭土地登
    記謄本及戶籍謄本在卷可按，且聲明異議人復未主張、證明
    其與其他繼承人已就方炎明所遺財產為遺產之分割，依首揭
    規定，方炎明所遺系爭土地所有權應有部分為聲明異議人及
    其他繼承公同共有。則聲明異議人基於繼承方炎明所遺系爭
    土地所有權應有部分之公同共有，行使優先購買權，即有民
    法第828 條第2 項規定之適用，自應得其他公同共有人之同
    意，始得為之。是部分公同共有人欲行使此一公同共有之優
    先購買權時，即應得公同共有人全體同意，如其中部分公同
    共有人已接到優先購買之通知而表示不同意承購，或逾期未
    表示承購，即已喪失優先購買權，自不得優先購買（臺灣高
    等法院80年7 月13日80廳民二字第0657號函所揭示法律見解
    參照）。經查：
  (一)本件系爭土地及地上房屋拍定後，案外人方金美先於97年10
    月21日聲明優先購買（另一共有人聲明優先購買部分，因係
    於收後通知10日後所為，已喪失優先購買權），嗣方金美於
    98年1 月5 日又具狀聲明放棄優先承購，聲明異議人則同時
    聲明優先承購，惟聲明異議人並未證明其行使權利已得全體
    公同共有人之同意；本院另於98年2 月19日通知方炎明之繼
    承人於收受通知後10日內陳明是否願意優先承購，聲明異議
    人及方英美、方童桃、方次龍等4 人委任甲○○到院陳稱略
    以：方金美、方次龍及方童桃放棄優先承購權，乙○○聲明
    優先承購等語，至於其餘公同共有人戊○○○、丁○○○、
    己○○○均於98年3 月4 日收受前揭通知，惟其等均未於期
    間內表明優先購買。而查，本件方次龍、方金美、方童桃於
    前揭期日到場表示放棄優先購買權之真意，經其等之代理人
    於本院調查時陳稱略以：因為事務官表示要我們1 個人出面
    承購，其他人放棄優先購買權等語，是應認方次龍、方金美
    及方童桃等人並非同意由聲明異議人行使本件公同共有權利
    甚明。
  (二)聲明異議人雖於98年5 月5 日提出「委任兼聲明書」記載略
    以：方金美、丁○○○、戊○○○、己○○○、甲○○等共
    有人同意由聲明異議人1 人代表全體繼承人承購等語。惟聲
    明異議人之代理人甲○○於本院98年6 月18日調查期日陳稱
    ：「（問：這張聲明書是何時寫的？）本件第一次開庭之後
    寫的。」「（問：他們寫聲明書之前，他們有說要推派聲請
    人乙○○一起來購買？）在這之前，他們跟我一樣都不懂。
    」等語。是聲明異議人於聲明優先購買時是否已得其他共有
    人同意，已非無疑。況且，據聲明異議人甲○○於前揭調查
    期日陳稱略以：前揭「委任兼聲明書」之文字是我寫的，其
    上丁○○○、戊○○○、己○○○等3 人的印章是我幫他們
    刻的，也是我幫他們蓋的，我跟他們說要共同把房子買回來
    ，推派乙○○用他的名義買回來等語，關係人戊○○○於前
    揭調查期日陳稱略以：沒有看過「委任兼聲明書」，該文件
    上的印章是我自己蓋的，因為我妹妹都蓋了，我也就蓋了，
    至於為何要蓋，我不知道等語，關係人己○○○則陳稱略以
    ：「委任兼聲明書」是甲○○拿給我看的，其上我的名字的
    印章，是我自己刻的，我簽聲明書時的意思，是讓乙○○買
    就好等語。準上，(一)甲○○、丁○○○、己○○○等3 人就
    前揭「委任兼聲明書」之製作細節（例如：印章是何人所刻
    、所蓋等）陳述不一，若丁○○○、己○○○確有參與文書
    之製作，則其等之陳述應無連印章是何人所刻等事都出現不
    一之理？是前揭「委任兼聲明書」之製作是否出於丁○○○
    、己○○○之本意，已非無疑；(二)丁○○○、己○○○分稱
    ：我不知道為何要在文件上蓋章；簽署聲明書時，我是要讓
    乙○○買就好等語，足認丁○○○、己○○○並無同意由聲
    明異議人行使本件優先購買權之表示。
  (三)綜上，應認聲明異議人向本院民事執行處表示優先購買，未
    經其他公同共有人全體之同意，自不得為之。是本院司法事
    務官以聲明異議人行使優先購買權，於法不合，駁回其優先
    購買之聲明，於法尚無違誤。聲明異議人聲明異議，指摘原
    裁定不當，求予廢棄，為無理由，應予駁回。
四、依強制執行法第30條之1 、民事訴訟法第240 條之4 第3 項
    後段裁定如主文。
中    華    民    國    98    年    6     月    22    日
                  民事第一庭  法  官  林望民
以上正本係照原本作成。
如不服本裁定，應於送達後10日內向本院提出抗告狀，並應繳納
抗告費新臺幣1,000元。
中    華    民    國    98    年    6     月    22    日
                              書記官  陳慶時


司法院資訊處製作；財團法人民間司法改革基金會備份。
